【裁判字號】    95,易,1947
【裁判日期】    951019
【裁判案由】    詐欺
【裁判全文】
臺灣臺北地方法院刑事判決              95年度易字第1947號
公  訴  人  臺灣臺北地方法院檢察署檢察官
被      告  甲○○
                    （另案在台灣台北監獄執行）
上列被告因詐欺案件，經檢察官提起公訴（95年度偵字第7170號
），本院判決如下：
    主  文
甲○○幫助意圖為自己不法之所有，以詐術使人將本人之物交付
，累犯，處有期徒刑捌月。
    事  實
一、甲○○前於民國85年間，因違反麻醉藥品管理條例、藥事法
    等案件，經台灣士林地方法以85年度訴字第475 號判決分別
    判處有期徒刑8 月、4 月，應執行有期徒刑10月，經台灣高
    等法院以86年度上訴字第1479號判決，就違反麻醉藥品管理
    條例部分改判有期徒刑9 月，違反藥事法部分判決上訴駁回
    ，應執行有期徒刑11月，嗣經最高法院以89年度台上字第49
    3 號判決上訴駁回確定。復於89年間，因違反毒品危害防制
    條例案件，經台灣士林地方法院以89年度士簡字第172 號判
    決判處有期徒刑6 月，嗣並確定。前開數罪，接續執行，89
    年9 月20日入監執行刑期起算，90年12月7 日縮短刑期執行
    完畢。
二、甲○○猶不知自我檢束，可預見一般人使用他人金融帳戶常
    與財產犯罪密切相關，且取得他人存摺之目的在於取得贓款
    而不易遭人追查，對於提供帳戶雖無引發他人萌生犯罪之確
    信，但仍以縱若有人持以犯罪亦無違反其本意之幫助犯意，
    先於94年1 月3 日前往台北市○○○路○ 段2 號上海商業諸
    蓄銀行總行（下稱上海商銀），開立00000000000000號之存
    摺、提款卡後，繼於不詳時、地，提供予姓名、年籍不詳之
    成年人。嗣於94年1 月10日17時許，乙○○接獲自稱「阿狗
    」之成年人，詐稱已綁架其女之電話，需款贖回，而乙○○
    聽到電話傳來之哭聲，亦頗像其女之哭聲，在無法得知實際
    上並無此事，且其女正在回家路途中之情況下，因此陷於錯
    誤，而於是日17時13分許，至台南區中小企業銀行之自動櫃
    員機匯款10萬元至甲○○之前開上海商銀帳戶，該款項隨即
    遭以自動櫃員機提款方式提領一空，而乙○○直至其女於17
    時40分許回家，始知受騙。
三、案經台北市政府警察局中山分局報告台灣台北地地方法院檢
    察署檢察官偵查起訴。
    理  由
一、訊據被告甲○○矢口否認前開犯行，辯稱意旨略以：我雖有
    至上海商銀申辦前開帳戶，申辦後，我把存摺、提款卡、印
    章及我寫好之密碼放在牛皮紙袋內，就順手放在辦公桌上，
    但之後就找不到，回家找也無法尋獲，之後我就去辦掛失。
    我並沒將前開帳戶之存摺、提款卡轉賣給他人或交給別人使
    用。我有打電話向上海商銀職員表示我辦的整個資料、印章
    、密碼等都不見了，銀行職員回答都辦掛失云云。
二、本院查：
    (一)被告確於94年1 月3 日前往台北市○○○路○ 段2 號上海
      商銀，開立00000000000000號之帳戶，申領存摺、提款卡
      ，而被害人乙○○於94年1 月10日17時許，接獲自稱「阿
      狗」之成年人，宣稱已綁架其女之電話，需款贖回，而被
      害人乙○○聽到電話傳來之哭聲，亦頗像其女之哭聲，在
      無法得知實際上並無此事，且其女正在回家路途中之情況
      下，而於是日17時13分許，至台南區中小企業銀行之自動
      櫃員機匯款10萬元至被告前開上海商銀帳戶，該款項隨即
      遭以自動櫃員機提款方式提領一空等情，除為被告所不爭
      執外，業據被害人乙○○於本院審理時證稱明確，復有前
      開帳戶之開戶資料、交易明細及台南區中小企業銀行自動
      櫃員機交易明細表等在卷可稽（見偵卷第26頁、第30頁、
      第36頁）在卷可稽。
    (二)被告雖辯稱：前開存摺、提款卡、密碼等均在上班處所之
      辦公桌上遺失云云。然而，被告申辦帳戶，尚同時申辦提
      款卡，並配有一組密碼，而存摺、提款卡及密碼不得同時
      存放，以免被有心者利用等情，已行之多年，而為國民一
      般常識，被告既有大專畢業之智識程度，業據其於警詢時
      所自承，核非愚鈍之人，對於前開常識，豈有不知、不注
      意之理？況且，被告申辦前開帳戶時，乃係擔任大樓管理
      員，上班之處有提供可以放置私人物品、可以上鎖之抽屜
      ，坐的位置又係設在大樓進門的櫃台，亦即，被告上班之
      櫃台是在大樓一樓人員可以公開進出之地方，均據被告於
      本院審理時所自承，則衡諸一般經驗法則，前開存摺、提
      款卡、印鑑等，性質上屬於極為私密之貴重物品，被告豈
      有任意將之放置在辦公桌上，任由他人拿取、翻閱之理？
      再者，被告於94年1 月10日17時40分向上海商銀掛失者，
      亦只有掛失存摺、印鑑，並未掛失提款卡，有上海商銀營
      業部95年4 月24日上營存字第09500305號函所附之掛失記
      錄在卷可參（見偵卷第50頁至第52頁），則被告果真確有
      遺失前開之物，豈會僅向銀行掛失存摺、印鑑，而未掛失
      提款卡？在在均足證被告前開所辯，尚與事實不符，不足
      採信。
    (三)參以被害人乙○○匯款時間為94年1 月10日17時13分，而
      被告掛失前開帳戶、印鑑之時間，則係於同日17時40分，
      均已如前述，復參照被告掛失之時間，竟係在被害人乙○
      ○匯款後約30分鐘，且僅有掛失該帳戶之存摺、印鑑，而
      未掛失提款卡，顯見被告乃刻意配合持有者，只掛失帳戶
      之存摺、印鑑，保留提款卡，容任持有者繼續使用該提款
      卡提款至明。本院綜合前開相關證據判斷，被告申辦前開
      帳戶（包括存摺、提款卡、密碼）後，雖無證據足以證明
      其有將前開帳戶資料販賣予他人營利，然確有於不詳時、
      地，將前開帳戶資料提供予姓名、年籍不詳之成年人使用
      ，至為灼然。
    (四)依被害人乙○○於94年1 月10日17時許，接獲自稱「阿狗
      」之成年人電話之情形，自稱「阿狗」之人乃係向被害人
      乙○○佯稱已綁架其女，需款贖回，而被害人乙○○聽到
      電話傳來之哭聲，亦頗像其女之哭聲。然而實際上，被害
      人乙○○之女在當時並未遭綁架，而係正在回家路上，已
      據被害人乙○○於本院審理時證稱明確。則被害人乙○○
      在無法得知實際上並無此事之情況下，誤認其女確遭自稱
      「阿狗」之人綁架，而依其指示匯款10萬元至被告前開帳
      戶，顯係遭自稱「阿狗」之人，以無法直接或間接支配可
      能之詐術所迷惑，陷於錯誤而匯款，核屬詐欺取財，尚與
      行為人以直接或間接支配可能之不利益內容恐嚇取財之構
      成要件有間。
    (五)金融存款帳戶，事關存戶個人財產權益之保障，其與存戶
      之提款卡結合，專屬性、私密性更形提高，除非本人或與
      本人具密切之關係者，難認有何理由可自由流通使用該存
      褶、提款卡，一般人亦均有應妥為保管存褶、提款卡，以
      防止存褶、提款卡被他人冒用之認識。縱有特殊情況偶有
      將存褶、提款卡交付他人之需，亦必深入瞭解其用途後再
      行提供使用，恆係吾人日常生活經驗與事理。且存褶、提
      款卡等有關個人財產、身分之物品，如淪落於不明人士手
      中，極易被利用為與財產有關之犯罪工具，而與他人於身
      分上不具密切關係之人，竟願徵求他人提供帳戶以為使用
      ，此等行為客觀上已屬可疑，其顯係供為某非正當資金進
      出之用，而隱瞞其流程及避免行為人身份曝光之不法意圖
      亦可預見。此等社會現實，恆係一般人本於日常生活經驗
      即可體察之者，被告係有社會生活經驗之成年人，已如前
      述，竟以不詳之方法，提供帳戶供人匯款，在在與吾人之
      日常生活經驗顯然有悖。另參以現今金融市場開放，競爭
      激烈之社會現實，於金融機構開設帳戶極其容易，果有使
      用金融帳戶之必要，大可自己向各該金融機構申請開立帳
      戶，實無庸另行支出代價而使用他人所申請之帳戶，益證
      被告提供帳戶之行為態樣，顯悖於吾人之日常生活經驗。
      被告有幫助他人詐欺財物之未必故意，足堪認定。
    (六)基上，本件事證明確，被告前開犯行，堪以認定，其前開
      所辯，顯是事後卸責之詞，不足採信。
    (七)本件事證既已明確，被告聲請傳喚上海商銀承辦人到庭證
      明其確有掛失提款卡云云，經核已無必要，附此敘明。
三、論罪科刑之理由：
    (一)刑法於94年2 月2 日修正公布，並於95年7 月1 日施行（
      下稱新法；修正前刑法，則均簡稱舊法），而有關新舊法
      之比較，應就罪刑有關之共犯、連續犯、累犯加重等暨其
      他法定加減原因（如身分加減）與加減例等一切情形，綜
      其全部罪刑之結果而為比較（最高法院95年第8 次刑事庭
      會議決議參照）。經查：
      1.刑法第339 條第1 項詐欺取財罪之法定刑為「5 年以下
        有期徒刑、拘役或科或併科1 千元以下罰金」，就罰金
        部分，依修正後刑法施行法第1 條之1 ：「中華民國94
        年1 月7 日刑法修正施行後（按即新法），刑法分則編
        所定罰金之貨幣單位為新臺幣。94年1 月7 日刑法修正
        時，刑法分則編未修正之條文定有罰金者，自94年1 月
        7 日刑法修正施行後，就其所定數額提高為30倍。但72
        年6 月26日至94年1 月7 日新增或修正之條文，就其所
        定數額提高為3 倍」及新法第33條第5 款將罰金刑定為
        「新臺幣1 千元以上，以百元計算之」等規定，則刑法
        第339 條第1 項之罪所得科處之罰金刑最高為新臺幣3
        萬元，最低為新臺幣1 千元，然依被告行為時之刑罰法
        律，即罰金罰鍰提高標準條例第1 條前段規定之提高倍
        數10倍暨修正前刑法第33條第5 款所定罰金最低額1 元
        計算，前開罰金刑最高為銀元1 萬元，最低為銀元10元
        ，換算為新台幣後，最高額雖與新法同為新台幣3 萬元
        ，惟最低額僅新台幣30元。比較新、舊法，自以被告行
        為時關於科處罰金刑之法律較有利於被告。
      2.刑法第30條第1 項、第2 項修正前規定為：「幫助他人
        犯罪者，為從犯。雖他人不知幫助之情者，亦同。從犯
        之處罰，得按正犯之刑減輕之」，修正後則為：「幫助
        他人實行犯罪行為者，為幫助犯。雖他人不知幫助知情
        者，亦同。幫助犯之處罰，得按正犯之刑減輕之」，係
        將「從犯」修正為「幫助犯」，並明示幫助犯之成立，
        應以被幫助者著手犯罪之實行，且具備違法性為必要，
        至於被幫助者是否具有有責性，則不影響幫助犯之成立
        ，而幫助犯之刑仍維持依正犯之刑減輕之效果，此有刑
        法修正理由可資參照。基此，無論依照新法或舊法之第
        30條第1 項、第2 項，對於被告並無有利不利之別，故
        應適用被告行為時即舊法第30條第1 項、第2 項論擬。
      3.關於累犯之規定，舊法第47條規定「受有期徒刑之執行
        完畢，或受無期徒或有期徒刑一部之執行而赦免後，5
        年以內再犯有期徒刑以上之罪者，為累犯，加重本刑至
        2 分之1 」，而修正後之刑法第47條第1 項則規定「受
        徒刑之執行完畢，或一部之執行而赦免後，5 年以內故
        意再犯有期徒刑以上之罪者，為累犯，加重本刑至2分
        之1 」，參之被告之前開犯行，並非過失犯，則無論新
        舊法第47條之規定，均應加重其刑。比較新舊法之結果
        ，舊法對被告並無不利。
      4.綜合上述各條文修正前、後之比較，揆諸前揭最高法院
        決議及新法第2 條第1 項前段、後段規定之「從舊、從
        輕」原則，自應適用被告行為時之法律，即修正前刑法
        之相關規定及罰金罰鍰提高標準條例第1 條前段等規定
        ，予以論處。
    (二)按刑法上之幫助犯，係對於犯罪與正犯有共同之認識，而
      以幫助之意思，對於正犯資以助力，而未參與實施犯罪之
      行為者而言（最高法院88年度台上字第1270號判決參照）
      。被告基於幫助之犯意，於不詳時、地，將前開帳戶資料
      提供予姓名、年籍不詳之成年人使用，進而由該成年人與
      自稱「阿狗」之人等詐騙集團以詐術使被害人乙○○陷於
      錯誤，而轉帳至被告所提供之上揭銀行帳戶，並無證據證
      明被告有參與詐欺犯行之構成要件行為。
    (三)核被告所為係幫助犯刑法第339 條第1 項詐欺取財罪。
    (四)被告幫助他人犯罪，為從犯，應依修正前刑法第30條第2
      項之規定，按正犯之刑減輕之。
    (五)被告前於85年間，因違反麻醉藥品管理條例、藥事法等案
      件，經台灣士林地方法以85年度訴字第475 號判決分別判
      處有期徒刑8 月、4 月，應執行有期徒刑10月，經台灣高
      等法院以86年度上訴字第1479號判決，就違反麻醉藥品管
      理條例部分改判有期徒刑9 月，違反藥事法部分判決上訴
      駁回，應執行有期徒刑11月，嗣經最高法院以89年度台上
      字第493 號判決上訴駁回確定。復於89年間，因違反毒品
      危害防制條例案件，經台灣士林地方法院以89年度士簡字
      第172 號判決判處有期徒刑6 月，嗣並確定。前開數罪，
      接續執行，89年9 月20日入監執行刑期起算，90年12月7
      日縮短刑期執行完畢，除有台灣高等法院被告前案紀錄表
      在卷可稽外，復有台灣士林地方法院85年度訴字第475 號
      、台灣高等法院86年度上訴字第1479號判決之網路擷取本
      在卷可稽，其於5 年之內再犯本件有期徒刑以上之罪，核
      屬累犯，爰依修正前刑法第47條之規定，加重其刑，並依
      法先加重後減輕。
    (六)94年2 月2 日修正公布，並於95年7 月1 日施行之刑法第
      57條乃為法院就刑之裁量審認標準見解之明文化，非屬法
      律之變更（前開最高法院決議參照），自無毋庸比較新舊
      法。本院審酌被告提供帳戶供施以詐騙之詐騙集團使用，
      所為已影響社會安定，困擾人與人之間之互信，增加被害
      人尋求救濟之困難，並使犯罪之追查趨於複雜，及其犯罪
      之動機、目的、手段、生活狀況、智識程度，被害人乙○
      ○之受騙金額，且被告犯罪仍然矢口否認，飾詞卸責，毫
      無悔意等一切情狀，量處如主文所示之刑。
據上論斷，應依刑事訴訟法第299 條第1 項前段，刑法第2 條第
1 項前段、修正前刑法第339 條第1 項、第30條第1 項前段、第
2 項、第47條、罰金罰鍰提高標準條例第1 條前段，判決如主文
。
本案經檢察官林良蓉到庭執行職務
中    華    民    國    95    年    10    月    19    日
                  刑事第十六庭  審判長法  官  蔡守訓
                                      法  官  吳定亞
                                      法  官  徐千惠
上正本證明與原本無異。
如不服本判決，應於判決送達後10日內向本院提出上訴狀（應抄
附繕本）。告訴人或被害人如對於本判決不服者，應具備理由請
求檢察官上訴，其上訴期間之計算係以檢察官收受判決正本之日
期為準。
                                      書記官  張漪蕙
中    華    民    國    95    年    10    月    19    日
附錄論罪科刑條文：
中華民國刑法第339條
（普通詐欺罪）
意圖為自己或第三人不法之所有，以詐術使人將本人或第三人之
物交付者，處5年以下有期徒刑、拘役或科或併科1千元以下罰金
。
以前項方法得財產上不法之利益或使第三人得之者，亦同。
前二項之未遂犯罰之。


司法院資訊處製作；財團法人民間司法改革基金會備份。
